臺灣臺中地方法院民事判決
111年度家繼簡字第47號
原      告  蔡榮峯  


            蔡耀文  

被      告  蔡婉如  

上列當事人間請求分割遺產事件，本院於民國111年8月31日言詞
辯論終結，判決如下:
    主      文
一、兩造就被繼承人蔡葉素女所遺如附表一所示之遺產，應依如
    附表一「本院分割方法」欄所示之方法分割。
二、訴訟費用由兩造按附表二所示比例負擔。
    事實及理由
壹、程序方面：被告蔡婉如未於言詞辯論期日到場，查無民事訴
    訟法第386條各款所列情形之一，按家事事件法第51條準用
    民事訴訟法第385條第1項前段規定，依原告之聲請，由其一
    造辯論而為判決。
貳、實體方面：
一、原告主張略以：訴外人即被繼承人蔡葉素女於110年11月5日
    死亡，遺有如附表一所示之財產，兩造為被繼承人蔡葉素女
    之子女，均為繼承人，應繼分如附表二所示。並共同繼承如
    附表一所示之財產。因被繼承人蔡葉素女並未以遺囑禁止繼
    承人分割遺產，上開遺產亦無不能分割之情形，兩造亦無不
    能分割之約定，惟兩造就前開遺產無法達成分割協議，爰依
    民法第1164條規定請求分割。爰聲明（參見本院卷第135、1
    36頁)：兩造就被繼承人蔡葉素女所遺如附表一所示遺產應
    予分割。分割方法應按附表二所示應繼分比例分割。
二、被告蔡婉如未於言詞辯論期日到場，惟以書狀表示：原告蔡
    耀文應提出證據，證明車子是他購買的，否則車子登記在母
    親名下，應列入遺產分配；又原告說喪葬費用明細不能讓被
    告知道，所以喪葬費用應由原告二人負擔；另房子三人共同
    持有，房子的所有費用均應三人均分等語。
三、本院的判斷：
  ㈠按遺產繼承人，除配偶外，依下列順序定之：一、直系血親
    卑親屬。二、父母。三、兄弟姊妹。四、祖父母；同一順序
    之繼承人有數人時，按人數平均繼承，民法第1138條、第11
    41條前段分別定有明文。又繼承人有數人時，在分割遺產前
    ，各繼承人對於遺產全部為公同共有；繼承人得隨時請求分
    割遺產，但法律另有規定或契約另有訂定者，不在此限，民
    法第1151條、第1164條亦定有明文。
  ㈡經查，原告蔡榮峯主張被繼承人死亡，兩造為被繼承人蔡葉
    素女之全體繼承人，應繼分如附表二所示，被繼承人蔡葉素
    女依國稅局遺產稅免稅證明書遺有附表一之遺產等情，業據
    原告提出戶籍謄本、遺產稅財產參考清單、繼承系統表、財
    政部中區國稅局遺產稅免稅證明書、郵政儲金存款餘額證明
    書、行車執照、房屋稅籍證明書及土地第一類登記謄本為證
    ，至原告雖主張附表一編號6之車輛係原告蔡耀文所有，係
    借名登記於母親即被繼承人蔡葉素女名下，此部分不應算入
    遺產云云，惟此部分業據被告否認，佐以行車執照登記該車
    輛係被繼承人蔡葉素女所有，復原告亦未能提出其他證據佐
    證有借名登記之事，是原告此部分主張尚難採憑，應認該車
    輛仍屬被繼承人蔡葉素女之遺產範圍，合先敘明。從而，本
    件被繼承人蔡葉素女之遺產範圍應如附表一所示，及其繼承
    人及應繼分應如附表二所示，已堪認定。又查被繼承人並未
    以遺囑禁止繼承人分割遺產，附表一所示遺產亦無不能分割
    之情形，且兩造亦無不能分割之約定，則原告依民法第1164
    條前段、1165條第1 項，請求分割遺產，自屬有據。
  ㈢系爭遺產之分割方法：
　1.按公同共有物之分割，除法律另有規定外，準用關於共有物
    分割之規定。另共有物之分割，依共有人協議之方法行之。
    分割之方法不能協議決定，或於協議決定後因消滅時效完成
    經共有人拒絕履行者，法院得因任何共有人之請求，命為下
    列之分配：⑴以原物分配於各共有人。但各共有人均受原物
    之分配顯有困難者，得將原物分配於部分共有人。⑵原物分
    配顯有困難時，得變賣共有物，以價金分配於各共有人；或
    以原物之一部分分配於各共有人，他部分變賣，以價金分配
    於各共有人。以原物為分配時，如共有人中有未受分配，或
    不能按其應有部分受分配者，得以金錢補償之。以原物為分
    配時，因共有人之利益或其他必要情形，得就共有物之一部
    分仍維持共有。民法第830條第2項、第824條第1項至第4項
    分別定有明文。另終止遺產之公同共有關係，應以分割方式
    為之，將遺產之公同共有關係終止改為分別共有關係，性質
    上係屬分割遺產方法之一（最高法院82年台上字第748號判
    決要旨參照）。
  2.原告蔡榮峯主張應自附表一所示遺產扣除喪葬費用202310元
    予原告蔡榮峯先受分配等情，業據原告蔡耀文所不爭執，雖
    據被告所爭執，惟此部分業據原告蔡榮峯提出臺中市生命禮
    儀管理處大雅區使用證明書及唯善生命禮儀費用明細表為證
    ，堪認屬實，再被繼承人之喪葬費用，既為完畢被繼承人之
    後事所不可缺，且被繼承人死亡後，已喪失其作為債權債務
    主體之權利之能力，第三人如有為被繼承人支付喪葬費用者
    ，該第三人非可認為被繼承人之債權人，惟參酌遺產及贈與
    稅法第17條第1 項第10款亦規定被繼承人之喪葬費用由繼承
    財產扣除，自應依民法第1150條規定，由遺產中支付之，是
    原告蔡榮峯此部分主張先自遺產扣除喪葬費用，自屬可採。
　3.再被告雖主張應先扣除附表一編號4房屋支出之管理費用450
    0元及神像處理法師費用6000元，合計10500元交予被告等情
    。查此部分業據原告二人就房屋管理費用4500元應先扣還予
    被告之事所不爭執，並有被告提出之管理費收執聯及收據可
    參，再遺產管理、分割費用，由遺產中支付之，民法第1150
    條定有明文，是此部分可認屬遺產管理費用而得自先自遺產
    中扣除。惟被告主張之神像處理法師費用6000元，業據原告
    二人否認應予扣除（本院卷第172頁)，本院經核此部分難認
    屬遺產管理之必要費用，是被告主張應先扣還該神像處理法
    師費用，自屬無據，併此敘明。
　4.本院經審酌兩造公同共有如附表一所示遺產之性質、經濟效
    用、使用現況及全體共有人間之利益及公平等情，認將附表
    一編號1至4所示不動產，將遺產之公同共有關係終止按應繼
    分比例改為分別共有關係，核屬分割遺產方法之一，渠等對
    於所分得之應有部分均得以自由單獨處分、設定負擔，對於
    渠等並無不利益情形，對於兩造而言均屬公平、適當；又將
    附表一之存款餘額按應繼分比例分配，及附表一之車輛平時
    係由原告蔡耀文所使用，且價值約為5萬元，為原告蔡榮峯
    所不爭執，復有財政部中區國稅局遺產稅免稅證明書亦核定
    價額為5萬元可佐，是將該車逕分配予原告蔡耀文，由原告
    蔡耀文按應繼分比例取出款項分配予其餘繼承人，應屬適當
    。
  ㈣綜上所述，被繼承人蔡葉素女遺有如附表一所示之財產未為
    分割，則原告本於民法第1164條之規定，請求分割遺產，為
    有理由，應予准許，爰判決如主文第一項所示。
四、末按，因共有物分割、經界或其他性質上類似之事件涉訟，
    由敗訴當事人負擔訴訟費用顯失公平者，法院得酌量情形，
    命勝訴之當事人負擔其一部，民事訴訟法第80條之1定有明
    文。又因分割遺產之訴，係固有必要共同訴訟，兩造間本可
    互換地位，且兩造均蒙其利，是本院認本件之訴訟費用應由
    兩造各按其應繼分之比例負擔訴訟費用，較為公允，爰諭知
    訴訟費用之負擔如主文第二項所示。　　
五、訴訟費用負擔之依據：家事事件法第51條，民事訴訟法第80
    條之1。　　
中　　華　　民　　國　　111 　年　　9 　　月　　5 　　日
                   家事法庭     法  官　黃家慧
以上為正本係照原本作成。　　　　　　　　　
如對本判決上訴，須於判決送達後20日內向本院提出上訴狀（須
附繕本）。如委任律師提起上訴者，應一併繳納上訴審裁判費。
 
中　　華　　民　　國　　111 　年　　9 　　月　　5 　　日
                                書記官  孫超凡

附表一：被繼承人蔡葉素女之遺產明細暨遺產分割方法

編號 種類     所在地或名稱 本院分割方法 1 土地 臺中市○區○○段○○段0000○0000地號（面積：440平方公尺；權利範圍：6/4000） 兩造依按附表二之比例，分割為分別共有。 2 土地 臺中市○區○○段○○段0000○0000地號（面積：605平方公尺；權利範圍：4/4000） 兩造依按附表二之比例，分割為分別共有。 3 土地 臺中市○區○○段○○段0000○0000地號（面積：45平方公尺；權利範圍：7/4000） 兩造依按附表二之比例，分割為分別共有。 4 房屋 臺中市○區○○段○○段00000○號即臺中市○區○○里○○路○段000○0○0號（權利範圍：1/4） 兩造依按附表二之比例，分割為分別共有。 5 存款 郵局存款225246元及孳息 先給付原告蔡榮峯其所支付之喪葬費用202310元，復給付被告支出之管理費用4500元，餘額由兩造按附表二之比例予以分配。 6 汽車 車號00-0000號 價值為50000元，於原告蔡耀文提出33334元分配予原告蔡榮峯及被告蔡婉如各16667元而完成找補後，由原告蔡耀文單獨取得該汽車。 


附表二：應繼分暨訴訟費用負擔比例

編號 繼承人姓名 應繼分暨訴訟費用比例  1 蔡榮峯 1/3  2 蔡耀文 1/3  3 蔡婉如 1/3